臺灣花蓮地方法院民事判決　 95年度簡上字第4號
上　訴　人　甲○○
訴訟代理人　曾泰源律師
被上訴人　　丙○○
　　　　　　乙○○
共　　　同
訴訟代理人　李文平律師
上列當事人間請求拆屋還地事件，上訴人對於中華民國95年1月
18日本院花蓮簡易庭94年度花簡字第191號第一審判決提起上訴
，本院於96年3月27日言詞辯論終結，判決如下：
    主    文
原判決關於命上訴人將坐落花蓮縣吉安鄉○○段第5499地號土地
上，如附圖C、D1所示、面積共73平方公尺之建物拆除，將土地
返還予財政部國有財產局，並由被上訴人乙○○代為受領部分，
及該部分假執行之宣告暨訴訟費用負擔部分均廢棄。
上開廢棄部分，被上訴人乙○○於第一審之訴駁回。
其餘上訴駁回。
第一、二審訴訟費用由被上訴人乙○○負擔二分之一，餘由上訴
人負擔。
    事實及理由
一、被上訴人於原審起訴主張：被上訴人乙○○、丙○○向財政
    部國有財產局（下稱國有財產局）承租花蓮縣吉安鄉○○段
    第5499、5449之2地號土地（下稱系爭土地），詎上訴人無
    正當權源，於系爭土地上擅自搭蓋如附圖C、D1、D所示建物
    （下稱系爭建物）。系爭土地係屬耕地，上訴人於系爭土地
    上擅自搭蓋系爭建物，已違反租賃耕地應種植農作物，不得
    作其他使用之約定，故系爭建物占用系爭土地，毫無正當權
    源；又本件被上訴人聲請國有財產局向上訴人行使土地返還
    請求權，而國有財產局不起訴時，被上訴人即可代位國有財
    產局向上訴人起訴請求，且國有財產局明確回函表示其不起
    訴，並同意被上訴人依法代位請求，足認被上訴人提起本件
    訴訟已符合民法第242條之要件。被上訴人基於承租人地位
    代位出租人即國有財產局，對上訴人行使民法第767條物上
    請求權，即依民法第242條、第423條、第767條之規定，請
    求上訴人將系爭建物拆除，返還系爭土地予國有財產局，並
    由被上訴人代位受領。（原審為被上訴人勝訴之判決，上訴
    人聲明不服）。並答辯聲明：上訴駁回。
二、上訴人則以：
  (一)上訴人所有系爭建物，於民國78年8月14日即興建完成，上
    訴人就系爭建物有合法使用權源，且被上訴人所承租之系爭
    土地，上訴人業已使用超過數十年，上訴人自有合法使用權
    源。上訴人之夫黃玉煌死亡後，上訴人拋棄繼承權，係因與
    被上訴人達成系爭建物及土地歸上訴人使用至百年老去之協
    議，現被上訴人違背上開協議與誠信，罔顧情誼，代位提起
    本件訴訟，顯有違背誠信原則。
  (二)被上訴人依民法第242條之規定，代位國有財產局提起本件
    訴訟，無非係以其與國有財產局間之租約第6、7點約定，以
    申請狀向國有財產局臺灣北區辦事處花蓮分處（下稱國有財
    產局花蓮分處）申請該單位同意被上訴人代位請求拆屋還地
    ，足見並非國有財產局怠於行使權利，核與民法第242條係
    以債務人怠於行使權利之要件不符，故被上訴人提起本件訴
    訟，於法未合，不應准許等語資為抗辯。並上訴聲明：原判
    決廢棄。被上訴人在第一審之訴駁回。
三、兩造不爭執之事實：
  (一)坐落花蓮縣吉安鄉○○段5499地號及5449之2地號土地（下
    稱5499地號土地、5449之2地號土地）為中華民國所有，由
    國有財產局管理。
  (二)被上訴人丙○○與國有財產局就5449之2地號土地簽訂國有
    耕地租賃契約書，租賃期間自93年1月1日起102年12月31日
    止。
  (三)被上訴人乙○○與國有財產局就5499地號土地簽訂國有耕地
    租賃契約書，租期自93年1月1日起102年12月31日止。
  (四)上訴人所有如附圖C、D1、D所示建物迄今仍占有5499、5449
    之2地號土地。
四、本件兩造所爭執之處，應在於上訴人所有系爭建物占有系爭
    土地有無合法權源？又上訴人於上訴狀一再爭執被上訴人與
    國有財產局間之租約無效，該爭點雖未列入兩造協商爭點中
    ，惟與被上訴人得否依民法第242條規定行使代位權之認定
    有關，本院自應先予審酌。查：
  (一)被上訴人依民事訴訟法第254條規定請求裁定准許國有財產
    局承當訴訟方面：按訴訟繫屬中為訴訟標的之法律關係，雖
    移轉於第三人，於訴訟無影響，但第三人如經兩造同意，得
    聲請代當事人承當訴訟。民事訴訟法第254條定有明文。本
    件被上訴人依民法第242條、第423條、第767條之規定代位
    國有財產局請求上訴人拆屋還地，如認被上訴人與國有財產
    局間之租約無效，被上訴人則不具得行使代位權之債權人適
    格，而與前開法條所定為訴訟標的之法律關係移轉於第三人
    之情形有間，自無該法條之適用，本院不得依該條規定裁定
    國有財產局承擔訴訟。
  (二)就被上訴人乙○○承租5499地號土地方面：
  1.按承租人應自任耕作，並不得將耕地全部或一部轉租於他人
    ；承租人違反前項規定時，原訂租約無效，得由出租人收回
    自行耕種或另行出租，耕地三七五減租條例第16條第1、2項
    定有明文。而該條第2項所謂承租人將耕地全部或一部轉租
    他人者，原訂租約無效，依其規定之本旨推之，自係指全部
    租約無效而言（最高法院46年台上字第57號判例意旨參照）
    ；又該條第1項所謂承租人應自任耕作，係指承租人應以承
    租之土地供自己從事耕作之用而言；如承租人以承租之土地
    建築房屋居住或供其他非耕作之用者，均不在自任耕作之列
    ，應構成同條第2項所定原訂租約無效之原因（最高法院70
    年台上字第4637號判例意旨參照）。
  2.本件被上訴人乙○○係因繼承其父黃玉煌，而與國有財產局
    簽訂5499地號土地之租賃契約，該契約書並包含同段5471地
    號土地，有國有耕地租賃契約書一份可參（本院卷132頁）
    ，而被上訴人乙○○自承其父親黃玉煌承租5471地號土地時
    即已由訴外人楊建基使用，黃玉煌及被上訴人乙○○從未自
    任耕作（本院卷115、116、147、148頁書狀記載參照），則
    依耕地三七五減租條例第16條第1項、第2項規定，黃玉煌、
    被上訴人乙○○與國有財產局間之耕地租約應歸於無效（國
    有財產局花蓮分處95年10月13日函及所附資料亦同此認定，
    本院卷126至137頁）。故被上訴人乙○○非5499地號土地之
    承租人，不得本於承租人之資格依民法第242條規定代位國
    有財產局行使所有物返還請求權，其代位請求上訴人拆屋還
    地，應予駁回。
  (三)就被上訴人丙○○承租5449之2地號土地方面：上訴人辯稱
    5449之2地號土地上有系爭建物，且被上訴人丙○○及其被
    繼承人黃玉煌未自任耕作等，丙○○與國有財產局間之租約
    顯然無效云云。按耕地三七五減租條例第16條第1項所稱「
    承租人應自任耕作」者，應包括其家屬在內（最高法院71年
    台上字第2841號判例意旨參照）。上訴人原為黃玉煌之配偶
    ，其自承在5449之2地號土地為耕作使用，依據前述說明，
    即應認黃玉煌自任耕作；又系爭建物其中D部分雖坐落5449
    之2地號土地上，然上訴人繼續使用系爭建物是否即得認被
    上訴人丙○○非自任耕作並非無疑，且依兩造所提出之本院
    92年度簡上字第56號民事判決（原審卷10至16頁，本院並依
    職權調閱該卷宗）可知，被上訴人丙○○於91年間即以訴訟
    請求上訴人返還占用土地，並纏訟至今，而耕地三七五減租
    條例第16條所定承租人不自任耕作而無效之原因，衡諸誠信
    原則，應排除因他人侵奪而無法自任耕作之情形，故系爭土
    地之一部雖因有系爭建物而就系爭建物占用之土地無法自任
    耕作，惟被上訴人丙○○既已積極行使權利請求上訴人返還
    土地，應認並無違反耕地三七五減租條例第16條規定，被上
    訴人丙○○與國有財產局間之租賃契約應認有效，被上訴人
    丙○○自得於國有財產局怠於行使權利時，本於債權人之地
    位代位起訴請求。
  (四)就上訴人所有系爭建物占用系爭土地有無合法權源方面：上
    訴人迄未能舉證證明系爭建物占用系爭土地有合法權源，其
    所提台灣花蓮地方法院檢察署90年度偵字第2200號不起訴處
    分書（原審卷45至46頁）係就其有無構成竊佔罪嫌所為判斷
    ，門牌證明書、申請書、房屋稅籍證明書、花蓮縣吉安鄉公
    所證明書、照片、四鄰證明書（原審卷48、13 1、132頁、
    本院卷48、49、80、81、82、105頁）縱可作為系爭建物長
    期使用系爭土地之證明，亦不能推認即有合法權源。上訴人
    既無從證明系爭建物使用系爭土地有合法權源，即屬無權占
    有，則被上訴人丙○○依民法第242條規定代位國有財產局
    請求拆屋還地，即屬有據。
五、從而，被上訴人丙○○依民法第242條、第423條、第767條
    之規定，請求上訴人將坐落5449之2地號土地上，如附圖所
    示D部分、面積122平方公尺之建物拆除，將土地返還予國有
    財產局，並由被上訴人丙○○代位受領，為有理由，應予准
    許，逾此部分之請求，為無理由，應予駁回。原審為上訴人
    敗訴之判決，並依職權宣告假執行，就被上訴人乙○○請求
    部分自有未洽，上訴意旨就此部分指摘原判決不當，求予廢
    棄改判，為有理由，至於上開應准許部分，原審判命上訴人
    拆屋還地，並依職權宣告假執行，均無不合，上訴意旨就此
    部分仍執陳詞，指摘原判決不當，求予廢棄改判，為無理由
    ，應駁回該部分之上訴。本件事證已臻明確，兩造其餘攻擊
    防禦方法及舉證，無礙勝負判斷，爰不一一論列，併此敘明
    。
六、據上論結，本件上訴為一部有理由，一部無理由，依民事訴
    訟法第436條之1第3項、第449條第1項、第450條、第79條，
    判決如主文。
中　　華　　民　　國　　96　　年　　4 　　月　　13　　日
                        臺灣花蓮地方法院民事庭
                            審判長法官  林碧玲
                            法      官  陳雅敏
                            法      官  楊碧惠
上為正本係照原本作成。
本件不得上訴。
中　　華　　民　　國　　96　　年　　4 　　月　　13　　日
                            法院書記官  黃倪濱
